【裁判字號】    94,重訴,269
【裁判日期】    950221
【裁判案由】    清償債務
【裁判全文】
臺灣桃園地方法院民事判決             94年度重訴字第269號
原      告  華南商業銀行股份有限公司
法定代理人  丁○○
訴訟代理人  辛○○
            己○○
被      告  丙○○
            乙○○
            戊○○
上  一  人
訴訟代理人  甲○○
被      告  天億營造有限公司
法定代理人  庚○○
上列當事人間請求清償債務事件，本院於民國95年2 月7 日言詞
辯論終結，判決如下：
    主  文
被告應連帶給付原告新臺幣壹仟陸佰陸拾捌萬玖仟玖佰壹拾貳元
，及各如附表所示之利息及違約金。
訴訟費用由被告連帶負擔。
    事  實
甲、原告方面：
一、聲明：如主文所示。
二、陳述：
（一）被告天億營造有限公司（下稱天億公司）於民國88年11月
      29日，邀被告乙○○、丙○○為連帶保證人，向原告借款
      如附表編號1 所示之新臺幣（下同）600 萬元，約定應按
      月於每月29日分期清償本息，利息依原告定儲利率指數加
      碼年利率5.495%，採機動利率計付。另被告天億公司於93
      年9 月10日起，亦邀被告乙○○、丙○○為連帶保證人，
      陸續向原告借得如附表編號2 至編號7 所示之款項，並約
      定分期按月平均攤還本息或按月繳息，於到期後一次清償
      本金，利息之約定則均如附表所示。上開債務均約定約定
      如有授信約定書第6 條第5 項所定「使用票據，有存款不
      足退票情事時」，債務即視為全部到期，除仍按各約定利
      率計息外，其逾期在6 個月以內部分，另按上開利率10%
      ，逾期超過6 個月部分，另按上開利率20% 計付違約金。
（二）被告戊○○雖非上開被告天億公司向原告借款時，在借據
      上簽名之連帶保證人，但其已於93年5 月24日另簽保證書
      1 紙予原告，保證就被告天億公司對原告現在及將來所負
      之債務以2 億5 千萬元為限額，願負連帶清償之責任。
（四）詎被告天億公司於94年8 月22日使用票據，因存款不足而
      遭退票，是其所欠原告上開債務，均應視為全部到期，合
      計尚積欠原告本金16,689,912元及各如附表所示之利息、
      違約金。爰依消費借貸及連帶保證之法律關係，訴請判決
      如聲明所示。
三、證據：提出定儲利率指數歷次變動明細表1 紙、借據10份、
    退票理由單1 紙、增補契約1 紙、授信約定書4 份、基準利
    率歷次變動明細表1 紙、更換印鑑申請書1 份、授信往來留
    存印鑑便查卡1 紙、傳票14紙、保證書5 份、公司變更登記
    表4 份、財團法人金融聯合徵信中心查詢1 紙（均為影本）
    戶籍謄本4 紙、公司基本資料查詢1 份。
乙、被告戊○○方面：
一、聲明：駁回原告之訴。
二、陳述：
（一）附表編號一所載之借款金額600 萬元，係被告天億公司暨
      其連帶保證人於88年11月間所借，與被告戊○○無關。被
      告戊○○係於93年5 月24日經被告乙○○以被告天億公司
      承攬工程業務需要向銀行申辦工程履約保證金為由，受邀
      簽立保證書，當時之圖章亦係被告乙○○所刻。因被告戊○○已將生平積蓄約2 千餘萬元陸續借予被告天億公司，
      唯恐被告天億公司經營不善催討無門才應允保證，且事先
      言明銀行撥付被告天億公司借款時，均需事先照會。惟被
      告天億公司借款時，其與原告均未通知被告戊○○，顯有
      違兩造之約定。
（二）又被告戊○○在簽立保證書時，並未被告知所保證之金額
      ，對此原告亦未善盡告知之責任。且銀行理應審慎審核保
      證人之財務能力及還款能力，並在對保時善意告知。惟原
      告只為求放款予被告天億公司，故被告戊○○亦為受害人
      ，不應負連帶保證責任。
（三）依中華民國銀行公會會員徵信準則之規定，借款金額達2
      億元者，需具營運計畫表、現金流量預估表等相關文件。
      另依中華民國銀行商業同業公會全國聯合會授信準則第8
      條規定，會員應本平等互惠及誠信公平原則，將有關約定
      事先載明於書面，必要時並告知客戶，讓客戶充分瞭解，
      簽訂借貸契約後，並應將契約乙份交付客戶收執。本件原
      告顯未詳查被告天億公司之營運財務狀況，即冒然核貸予
      被告天億公司，且在徵信連帶保證人時，亦未對被告戊○○財務狀況有所徵信，被告戊○○無正當職業及固定收入
      ，且須向信用卡借款渡日，憑何保證2 億5 千萬元之借款
      ，顯見原告於本件放款程序確有瑕疵。
（四）被告乙○○係被告天億公司之法定代理人，與另一被告丙○○為夫妻。原告分別於94年7 月13日、同年8 月9 日撥
      放貸款各500 萬元，合計1 千萬元，被告天億公司、乙○○、丙○○豈有可能在同年8 月間即放任區區608,300 元
      跳票，影響公司維之不易之信譽，故其等顯有預謀屬惡意
      設計被告戊○○頂替擔保。為此，請為判決如答辯聲明所
      示。
三、證據：提出支票1 紙、匯款回聯條3 紙、入戶電匯通知單1
    紙（均為影本）、診斷證明書1 紙、放款徵信法規1 份、中
    華民國銀行商業同業公會全國聯合會會員授信準則1 份。
丙、被告乙○○、丙○○、天億公司方面：
    被告乙○○、丙○○、天億公司均未於言詞辯論期日到場，
    亦未提出準備書狀，作何聲明或陳述。
丁、本院依職權調取被告天億公司之公司變更登記事項卡，有經
    濟部中部辦公室94年10月4 日經中三字第09430960360 號書
    函及被告天億公司最近一次之公司變更登記表1 份附卷。
    理  由
壹、程序方面：
一、按訴狀送達後，原告不得將原訴變更或追加他訴。但擴張或
    減縮應受判決事項之聲明者，不在此限，民事訴訟法第255
    條第1 項但書第3 款定有明文。經查，本件原告起訴時，訴
    之聲明初為請求被告應連帶給付原告20,419,516元及其利息
    、違約金；嗣於訴狀繕本送達被告後，原告不變更其訴訟標
    的而於94年10月18日以民事陳報狀提出於本院，減縮其訴之
    聲明為如前揭事實欄中其聲明所示。經核原告此部分所為訴
    之變更，顯屬減縮應受判決事項之聲明，揆諸上揭法律規定
    ，自應准許。
二、本件被告乙○○、丙○○、天億公司均經合法通知，無正當
    理由，均未於言詞辯論期日到場，核各無民事訴訟法第386
    條所列各款情形，爰依原告聲請，由其一造辯論而為判決。
貳、實體方面：
一、本件原告起訴主張，被告天億公司於88年11月29日，邀被告
    乙○○、丙○○為連帶保證人，向原告借款如附表編號1 所
    示之600 萬元；另於93年9 月10日起，亦邀被告乙○○、丙○○為連帶保證人，陸續向原告借得如附表編號2 至編號7
    所示之款項。上開借款均約定如有授信約定書第6 條第5項
    所定「使用票據，有存款不足退票情事時」，債務即視為全
    部到期，且除仍按約定利率計息外，其逾期在6 個月以內部
    分，另按上開利率10% ，逾期超過6 個月部分，另按上開利
    率20% 計付違約金。而被告戊○○曾於93年5 月24日另簽保
    證書1 紙予原告，保證就被告天億公司對原告現在及將來所
    負之債務以2 億5 千萬元為限額，願負連帶清償之責任。嗣
    被告天億公司於94年8 月22日使用票據因存款不足而遭退票
    ，是其所欠原告上開債務，均應視為全部到期，合計尚積欠
    原告本金16,689,912元及各如附表所示之利息、違約金。爰
    依消費借貸及連帶保證之法律關係，訴請判決如聲明所示等
    語。
二、被告戊○○則以：附表編號一所載之借款金額600 萬元係被
    告天億公司於88年11月間所借，與伊無關。伊係於93 年5月
    24日受被告乙○○所邀，且恐自己借予被告天億公司之2 千
    餘萬元催討無門，始同意簽立保證書。而被告天億公司向原
    告借款均未通知伊，有違兩造約定。又伊在簽立保證書時，
    並未被告知所保證之金額，故伊亦為受害人。再本件原告未
    依中華民國銀行公會會員徵信準則、中華民國銀行商業同業
    公會全國聯合會授信準則之規定，詳查被告天億公司之營運
    財務狀況，亦未對被告戊○○財務狀況有所徵信，其放款程
    序確有瑕疵。另原告分別於94年7 月13日、同年8 月9 日撥
    放貸款各500 萬元，被告天億公司、乙○○、丙○○在同年
    8 月間即放任區區608,300 元跳票，顯屬惡意設計伊頂替擔
    保等語，資為抗辯。
    被告乙○○、丙○○、天億公司均未於言詞辯論期日到場，
    亦未提出書狀作何聲明或陳述。
三、經查，原告所主張被告天億公司有以被告乙○○、丙○○為
    連帶保證人，而向其借貸如附表所示之款項，且約定如有授
    信約定書第6 條第5 項所定「使用票據，有存款不足退票情
    事時」，上開債務即視為全部到期，除仍按約定利率計息外
    ，其逾期在6 個月以內部分，另按上開利率10% ，逾期超過
    6 個月部分，另按上開利率20% 計付違約金。嗣被告天億公
    司於94年8 月22日使用票據，因存款不足而遭退票，是其所
    欠原告上開債務，均應視為全部到期，合計尚積欠原告本金
    16,689,912元及各如附表所示之利息、違約金之事實，業據
    提出定儲利率指數歷次變動明細表1 紙（見本院卷第9 頁）
    、借據10份（見本院卷第10頁、第27至34頁、第64頁）、退
    票理由單1 紙（見本院卷第11頁）、增補契約3 紙（見本院
    卷第17、65頁）、授信約定書4 份（見本院卷第18至25頁）
    、基準利率歷次變動明細表1 紙（見本院卷第26頁）、更換
    印鑑申請書1 份（見本院卷第54頁）、授信往來留存印鑑便
    查卡1 紙（見本院卷第55頁背面、56頁）、傳票14紙（見本
    院卷第57至63頁）、保證書5 份（見本院卷第35頁、第143
    至147 頁）附卷可稽，並為被告戊○○所不爭執，另其餘被
    告則均經合法通知，既不於言詞言詞辯論期日到場爭執，亦
    未提出書狀作何聲明或陳述以供本院審酌，是本院依原告所
    提上開證據之調查結果，認其所為前述主張，已堪信為真實
    。
四、次查，被告戊○○曾與被告乙○○、丙○○於88年10月8日
    簽立保證書予原告，同意在2,900 萬元之限額內擔保被告天
    億公司對原告所負之債務，嗣分別於89年8 月1 日、90年7
    月26日、91年9 月27日、92年3 月7 日各簽立新保證書，將
    擔保被告天億公司對原告之債務額分別提高為3,600 萬元、
    7,000 萬元、2 億元、2 億元，並於簽立新保證書時，將各
    次在前之舊保證書作廢，最後並於93年5 月24日簽立最新之
    保證書，將所擔保之上開債務額提高為2 億5 千萬元，有前
    揭保證書共5 份在卷可按（見本院卷第35頁、第143 至147
    頁）。而依上開保證書之約定，被告戊○○、乙○○、丙○○所擔保者，係其等簽定保證書時，被告天億公司對原告所
    負「現在（包括過去所負現在尚未清償）」及「將來」之借
    款、票據、透支、墊款、保證、主債務人（即被告天億公司
    ）與貴行（即原告）基於授信個別約定所生之債務及因上開
    債務範圍所生之損害賠償等債務，此觀被告戊○○、乙○○
    、丙○○於93年5 月24日所簽之保證書前言及第1 條之約定
    自明。是被告戊○○所抗辯稱就附表編號一所載之借款金額
    600 萬元係被告天億公司於88年11月間所借，與伊無關等語
    ，即無足採。
五、再查，即使被告戊○○所抗辯其係經被告乙○○以被告天億
    公司承攬工程業務需要向銀行申辦工程履約保證金為由，而
    受邀簽立保證書；且因其已將陸續借予被告天億公司2 千餘
    萬元，唯恐被告天億公司經營不善催討無門才應允保證等情
    屬實，亦屬其當時願意擔任被告天億公司債務保證人之動機
    而已，就其所簽訂之保證契約確實已經成立而言，並不生影
    響。另被告戊○○僅係擔任被告天億公司上開債務之連帶保
    證人，而就保證之關係而論，於法並無貸與人借出款項時，
    須所謂知會保證人之規定，況被告戊○○亦不能舉證證明其
    此部分有與原告約定在撥付被告天億公司借款時，均需事先
    照會乙節為真實，是其此部分所辯，仍難採信。
六、至被告戊○○另抗辯稱其在簽立保證書時，並未被告知所保
    證之金額乙節，則為原告所否認，被告戊○○亦未能就此部
    分提出證據加以證明，仍屬無足採信。末查，原告縱有未審
    慎審核保證人之財務能力及還款能力，亦未詳查被告天億公
    司之營運財務狀況情事，惟此乃原告自行低估本件放款之風
    險，須自冒貸款無法回收之危險，然此究與被告戊○○上開
    保證契約之成立仍不生影響。另被告天億公司、乙○○、丙○○是否有可能在94年8 月22日放任區區608,300 元跳票，
    而故意陷被告戊○○負保證之責，亦係被告戊○○是否可得
    依據侵權行為損害賠償權或其他法律上之依據，請求其餘被
    告賠償之問題，究不能影響其對原告應負之保證責任。
    末就損失而言，被告戊○○固須負本件保證責任，惟原告亦
    受有放款不能回收之損失，是被告戊○○所稱其為受害人乙
    節，仍無足為有利於其抗辯之依據。
七、綜上所述，被告天億公司所積欠原告如附表所示之借款債務
    ，已經視為全部到期，而其餘被告則均應負連帶保證之責任
    等事實，已堪認定無誤。
八、從而，原告依其與被告天億公司所定消費借貸契約及與其餘
    被告所定連帶保證契約之法律關係，請求被告連帶給付原告
    16,689,912元，及各如附表所示之利息、違約金，為有理由
    ，應予准許。
據上論結，本件原告之訴為有理由，依民事訴訟法第385 條第1
項前段、第85條第2 項，判決如主文。
中    華    民    國    95    年    2     月    21    日
                      民事第二庭    法  官  張震武
以上正本係照原本作成
如對本判決上訴，須於判決送達後20日內向本院提出上訴狀
中    華    民    國    95    年    2     月    21    日
                                    書記官  李家
┌─────────────────────────────────────────┐
│附表：                                                         94年度重訴字第269號│
├─┬─────┬──────┬────┬───┬──────┬──────────┤
│編│ 借款金額 │  尚欠本金  │借款期間│利  率│計算利息期間│  違 約 金 之 計 算 │
│號│（新臺幣）│（新臺幣）  │（民國）│      │            │                    │
├─┼─────┼──────┼────┼───┼──────┼──────────┤
│一│600萬元   │5,062,672元 │88年11月│7.215%│94年9 月29日│自94年10月30日起至清│
│  │          │            │29日至  │      │至清償日止  │償日止，逾期在6 個月│
│  │          │            │108年11 │      │            │以內者，按左述利率  │
│  │          │            │月29日  │      │            │10% 計算違約金；逾期│
│  │          │            │        │      │            │在6 個月以上者，按左│
│  │          │            │        │      │            │述利率20% 計算違約金│
│  │          │            │        │      │            │。                  │
├─┼─────┼──────┼────┼───┼──────┼──────────┤
│二│320萬元   │320萬元     │93年10月│7.012%│94年9 月23日│自94年10月24日起至清│
│  │          │            │20日至94│      │起至清償日止│償日止，逾期在6 個月│
│  │          │            │年10月20│      │            │以內者，按左述利率  │
│  │          │            │日      │      │            │10% 計算違約金；逾期│
│  │          │            │        │      │            │在6 個月以上者，按左│
│  │          │            │        │      │            │述利率20% 計算違約金│
│  │          │            │        │      │            │。                  │
├─┼─────┼──────┼────┼───┼──────┼──────────┤
│三│80萬元    │80萬元      │同  上  │7.012%│同  上      │計算方式同上        │
├─┼─────┼──────┼────┼───┼──────┼──────────┤
│四│150萬元   │150萬元     │94年7 月│6.092%│同  上      │計算方式同上        │
│  │          │            │13日至95│      │            │                    │
│  │          │            │年7月13 │      │            │                    │
│  │          │            │日      │      │            │                    │
├─┼─────┼──────┼────┼───┼──────┼──────────┤
│五│280萬元   │2,501,792元 │同  上  │6.092%│同  上      │計算方式同上        │
├─┼─────┼──────┼────┼───┼──────┼──────────┤
│六│70萬元    │625,448元   │同  上  │6.092%│同  上      │計算方式同上        │
├─┼─────┼──────┼────┼───┼──────┼──────────┤
│七│300萬元   │300萬元     │94年8月9│7.012%│同  上      │計算方式同上        │
│  │          │            │日至95年│      │            │                    │
│  │          │            │8月3日  │      │            │                    │
├─┴─────┴──────┴────┴───┴──────┴──────────┤
│合計尚欠本金金額：16,689,912元                                                    │
└─────────────────────────────────────────┘


司法院資訊處製作；財團法人民間司法改革基金會備份。
